【裁判字號】    94,簡上,623
【裁判日期】    950628
【裁判案由】    返還房屋等
【裁判全文】
臺灣臺北地方法院民事判決             94年度簡上字第623號
    上  訴  人  甲○○○○○○.
    被  上訴人  乙○○
    訴訟代理人  陳建中律師
                彭玉華律師
    複  代理人  陳月秀律師
上列當事人間請求返還房屋等事件，上訴人對於中華民國九十四
年八月九日本院臺北簡易庭九十四年度北簡字第一三七四八號第
一審判決，提起上訴，本院於九十五年六月十四日言詞辯論終結
，判決如下：
    主  文
上訴駁回。
第二審訴訟費用由上訴人負擔。
原判決主文第一項「暨自民國九十四年四月一日起至騰空遷讓返
還房屋之日止，按月給付原告新台幣壹拾捌萬元」，減縮為「暨
自民國九十四年四月一日起至九十四年十一月十六日止，按月給
付原告新台幣壹拾捌萬元」。
原判決主文第二項所命給付之金額，減縮為「新台幣貳拾玖萬元
，暨依附表所示之利息起算日起至清償日止，按年息百分之五計
算之利息」。
    事實及理由
壹、程序方面：按訴狀送達後，原告不得將原訴變更或追加，但
    擴張或減縮應受判決事項之聲明者，不在此限，民事訴訟法
    第二百五十五條第一項第三款定有明文。又第二審為訴之變
    更或追加，非經他造同意，不得為之。但第二百五十五條第
    一項第二款至第六款之情形，不在此限，民事訴訟法第四百
    四十六條第一項定有明文，此規定依同法第四百三十六條之
    一第三項為簡易第二審訴訟程序所準用。查被上訴人於原審
    起訴主張：「一、上訴人應將坐落台北市○○○路○段一號
    之房屋騰空遷讓返還被上訴人；暨自民國九十四年四月一日
    起至騰空遷讓返還房屋之日止，按月給付被上訴人新台幣（
    下同）四十五萬元。二、上訴人應給付被上訴人三十六萬元
    ，暨依後附表所示利息起算日起至清償日止，按年利率百分
    之五計算之遲延利息。」，嗣於九十五年六月十四日本院第
    二審程序中具狀減縮聲明為：「一、上訴人應將坐落台北市
    ○○○路二段一號之房屋騰空遷讓返還被上訴人；暨自民國
    九十四年四月一日起至民國九十四年十一月十六日止，按月
    給付被上訴人十八萬元。二、上訴人應給付被上訴人二十九
    萬元，暨依後附表所示利息起算日起至清償日止，按年利率
    百分之五計算之遲延利息。」，核其所為，應屬訴之聲明之
    減縮，揆諸上開法條所示，自應准許，合先敘明。
貳、實體方面：
一、被上訴人起訴主張：緣坐落於台北市○○○路○段一號之房
    屋為訴外人林紅蘅所有，訴外人林紅蘅已於九十三年九月三
    十日死亡，被上訴人為其唯一合法繼承人。系爭房屋之全部
    係訴外人林紅蘅出租予上訴人高念福，並立有租賃契約書為
    憑，訂明租賃期限為一年，自九十三年四月一日起至九十四
    年三月三十一日止，每月租金九萬元。嗣被上訴人於九十四
    年四月七日，委請律師以致律字第○○○二六號律師函通知
    上訴人於函到五日內將系爭房屋按照原狀遷空交還，上訴人
    亦已於同年四月十三日收受，未料上訴人竟然置之不理。被
    上訴人因繼承關係為系爭房屋之所有權人，系爭房屋之租賃
    契約業已於九十四年三月三十一日屆滿，是上訴人自次日（
    即四月一日）起即屬無權占有並對被上訴人造成損害，爰依
    民法第四百五十五條、第七百六十七條之規定，請求上訴人
    將系爭房屋全部騰空遷讓返還被上訴人。又兩造於房屋租賃
    契約第六條約定：「乙方（即上訴人）於租期期滿時，除經
    甲方（即被上訴人）同意繼續出租外，應即日將租賃房屋誠
    心按照原狀遷空交還甲方，不得藉詞推諉或主張任何權利，
    如不即時遷讓交還房屋時，甲方每月得向乙方請求按照租金
    五倍之違約金至遷讓完了之日止」，系爭房屋之租賃契約既
    已經屆滿，上訴人迄於九十四年十一月十六日因假執行點交
    系爭房屋，從而，被上訴人請求上訴人自九十四年四月一日
    起至點交之日止，按月給付四十五萬元之違約金。再者，民
    法第二百二十九條第一項規定：「給付有確定期限者，債務
    人自期限屆滿時起，負遲延責任」，同法第二百三十三條第
    一項規定：「遲延之債務，以支付金錢為標的者，債權人得
    請求依法定利率計算之遲延利息」，茲兩造於房屋租賃契約
    第四條約定：「租金應於每月一日以前繳納，每次應繳納一
    個月份乙方（即上訴人）不得藉詞拖延」，惟上訴人至今積
    欠四期租金（即九十三年十二月份、九十四年一月至三月份
    ），未繳租金總計三十六萬元，扣除押租金七萬元後，被上
    訴人爰併請求上訴人給付所欠租金二十九萬元，暨依後附表
    所示之利息起算日起至清償日止，按年利率百分之五計算之
    遲延利息。
二、上訴人則以：上訴人自九十三年四月起至九十四年三月止，
    共十二期房屋租金均按期繳納，並未積欠租金。又上訴人於
    九十四年三月一日以訴外人黃佐泰開立之支票，面額十萬元
    支付租金，加上押租金七萬元，所欠租金不超過二個月，依
    民法第四百四十條第二項規定，被上訴人不可終止租約。再
    者，訴外人徐芳玲雖為屋主林紅蘅九十二年度房屋出租之代
    理人，惟其代理人資格應隨租約到期而消滅，故上訴人於九
    十三年間與訴外人徐芳玲所簽訂之租賃契約無效，在此無租
    約情形下，出租人繼續收受租金，兩造間即成立不定期租賃
    關係，被上訴人未依法預先通知終止租約，造成上訴人之損
    害。又上訴人與訴外人林紅蘅間確有三十六萬元之債務關係
    ，原係九十年九月因房屋淹水後經訴外人林紅蘅同意所欠繳
    之租金，惟此債務應隨年度租約更換而轉為一般債務，並非
    本件租金債務等語，資為抗辯。
三、本件原審對上訴人之請求，判決：上訴人應將坐落台北市○
    ○○路○段一號之房屋全部（包括一、二樓以及頂樓加蓋）
    騰空遷讓返還被上訴人，暨自九十四年四月一日起至騰空遷
    讓返還房屋之日止，按月給付原告十八萬元。上訴人應給付
    被上訴人二十九萬元，暨依附表所示之利息起算日起至清償
    日止，按年息百分之五計算之利息。被上訴人其餘之訴及假
    執行之聲請均駁回。並依職權為假執行及預供擔保免為假執
    行之宣告。上訴人就原判決不利於上訴人部分全部聲明不服
    ，求為廢棄之判決。被上訴人則聲明請求判決駁回上訴人之
    上訴。
四、經查：本件上訴人起訴主張系爭租約係訴外人徐芳玲無權代
    理林紅蘅所簽訂，故該租賃契約無效，上訴人與訴外人林紅
    蘅之租賃契約關係，自九十三年起已由定期租賃關係變更為
    不定期租賃關係；且上訴人於九十四年三月一日曾交付訴外
    人黃元泰所簽發面額十萬元之支票一紙繳付租金，故其積欠
    被上訴人之租金並未超過二個月，依法被上訴人不得終止租
    約；被上訴人則以系爭租賃契約為定期租約，租期於九十四
    年三月三十一日屆滿，上訴人租賃期限屆滿未續租，自應騰
    空交還系爭房屋，及給付積欠之租金、違約金等語，資為抗
    辯；是本件之爭點，厥為系爭租賃契約於兩造間是否存在？
    以及上訴人交付上開支票予被上訴人供作租金繳納，對於系
    爭租賃契約之效力是否有影響？
（一）按被上訴人起訴主張系爭房屋之全部（包括一、二樓以及
      頂樓加蓋）原係訴外人林紅蘅所有出租予上訴人，並訂有
      租賃契約書，該租賃契約書明訂系爭房屋租賃期限為一年
      ，自九十三年四月一日起至九十四年三月三十一日止，每
      月租金九萬元，因訴外人林紅蘅於九十三年九月三十日死
      亡，被上訴人為其唯一合法繼承人，乃由其承受系爭租賃
      契約出租人之權利義務，被上訴人於前開租賃期限屆滿後
      ，委請致遠法律事務所彭玉華律師代為函達上訴人應將系
      爭房屋騰空交還等情，有被上訴人提出之收養登記申請書
      、台灣台北地方法院士林分院（已改制為台灣士林地方法
      院）民事裁定、房屋租賃契約書、律師函、除戶戶籍資料
      、香港生死登記處登記資料等在卷可憑，自堪信被上訴人
      之主張為真實。又上訴人雖於本院準備程序中，具狀表示
      系爭租約係訴外人徐芳玲無權代理訴外人林紅蘅所簽訂，
      故該租賃契約無效云云，惟查，上訴人於上訴狀及本院九
      十四年十一月二十五日準備程序中，對於訴外人徐芳玲為
      訴外人林紅蘅之代理人，以及系爭租約期限確實簽約至九
      十四年三月三十一日止之事實均已自認（見上訴人起訴狀
      第四頁及本院九十四年十一月二十五日準備程序筆錄第二
      頁），則上訴人事後空言主張訴外人徐芳玲係無權代理訴
      外人林紅蘅簽訂系爭租約，既未舉證以實其說，自難盡信
      ；何況，依民法第一百七十條第一項規定：「無代理權人
      以代理人名義所為之法律行為，非經本人承認，對於本人
      不生效力」，故無權代理人以代理人名義所為之法律行為
      ，經本人承認，即對本人發生效力，並非法律行為無效，
      而查本件系爭租約，不僅上訴人對於該租約立契約人欄內
      蓋有訴外人林紅蘅私章之真正並未爭執，堪認該私章之蓋
      用，已為本人承認系爭租約之表示外，即由被上訴人以訴
      外人林紅蘅繼承人之地位，委請致遠法律事務所彭玉華律
      師代為函達上訴人應將系爭房屋騰空交還，亦足知訴外人
      林紅蘅之繼承人即被上訴人對於系爭租約亦承認其法律行
      為之效力，是系爭租約自屬有效，要無疑義。
（二）次按，租賃定有期限者，其租賃關係，於期限屆滿時消滅
      ；且租賃期限屆滿後，承租人仍為租賃物之使用收益，而
      出租人不即表示反對之意思者，視為以不定期限繼續契約
      ，民法第四百五十條、第四百五十一條分別定有明文；查
      本件系爭租約之租賃期限，依卷附之租賃契約書所載，於
      九十四年三月三十一日期限屆滿；又上訴人於本院準備程
      序中除自陳：九十四年三月三十一日以後被上訴人沒有再
      向伊收取租金等語（見本院九十四年十一月二十五日準備
      程序筆錄第二頁），即被上訴人於訴外人林紅蘅死亡繼承
      其出租人之地位後，旋分別於九十四年四月七日、同年八
      月二日委請致遠法律事務所彭玉華律師代函知上訴人表明
      兩造間之租賃契約期限已因屆至而消滅，應將系爭房屋騰
      空返還被上訴人，此亦有律師函影本二份在卷可查，顯見
      ，被上訴人於系爭租約期限屆滿後，並無同意上訴人繼續
      使用系爭房屋，而使租賃契約關係變更成為不定期租賃關
      係，已然明確，是堪認系爭租約於九十四年四月一日消滅
      。
（三）再查，上訴人主張其於九十四年三月一日以訴外人黃佐泰
      所簽發面額十萬元之支票支付租金，扣除系爭房屋租賃之
      七萬元押金，上訴人積欠之租金未達二個月，依民法第四
      百四十條第二項之規定，被上訴人自不得終止租賃契約云
      云；按如前述，系爭租賃契約為定期租賃契約，故於租賃
      期限屆至時該契約當然消滅，被上訴人無須另為終止租賃
      契約之意思表示，故上訴人執憑上開支票繳付租金，即認
      被上訴人積欠租金未達二個月不得終止租賃契約，自難認
      有理由。又上開支票，係上訴人用以繳納九十三年十一月
      份租金之事實，有上訴人繳交該支票時所使用信封袋上記
      載：「九三、十一月份支票、九十四年四月票」等文字可
      資為憑；此外，上訴人於原審中對於租欠被上訴人四個月
      租金之事實並未爭執，自堪信被上訴人於原審之主張為真
      實，故上訴人於本院言詞辯論進行中具狀主張其無未繳租
      金情事，已難採信；何況，上訴人前開交付供作租金之支
      票，依卷附支票影本所載，到期日為九十四年四月一日，
      顯已在系爭租賃契約期滿消滅後，而如前述，上訴人持該
      支票繳付之租金係九十三年十一份之租金，衡情，上訴人
      斷無可能先已繳系爭租賃契約中之九十三年十二份至九十
      四年三月份之租金後，再將前開九十三年十一月份較早之
      租金，留待九十四年四月一日系爭租賃契約期限屆滿後再
      行繳納之理，是被上訴人主張上訴人自九十三年十二月份
      起至九十四年三月三十一日止之租金均未繳納，扣除七萬
      元押金，尚有如主文第四項之租金未給付自屬有理由。
（四）末查，兩造租賃契約第六條後段約定：「乙方（即上訴人
      ）於租期期滿時，‧‧‧，不得藉詞推諉或主張任何權利
      ，如不即時遷讓交還房屋時，甲方（即被上訴人）每月得
      向乙方請求按照租金五倍之違約金至遷讓完了之日止」，
      本件兩造租賃關係，如前述於九十四年三月三十一日期限
      屆滿，故上訴人未於租賃期限屆滿時即時遷讓系爭房屋，
      被上訴人依上開契約第六條後段規定請求違約金自屬有理
      由。而原審審酌上訴人因未返還系爭房屋造成被上訴人之
      損害，應包含被上訴人未能使用系爭房屋之損害，以及不
      能獲得相當於租金之利益，並參酌客觀事實、社會經濟狀
      況等因素，認上訴人未於租期屆滿時返還系爭房屋所應負
      擔之違約金，以租金之二倍計算，尚屬允當，故被上訴人
      請求上訴人自九十四年四月一日起至房屋騰空返還被上訴
      人（即九十四年十一月十六日止），按月賠償被上訴人十
      八萬元之違約金，為有理由，上訴人雖對原審此部分判決
      不服而提起上訴，惟並未具體指摘原審就違約金之酌定有
      何過高之處，是其泛言上訴，自無理由，應予以駁回。
五、綜上所述，兩造間並無存在不定期租賃關係，而系爭租賃契
    約亦因於九十四年三月三十一日期限屆滿而消滅，從而，被
    上訴人依據系爭租賃契約及民法第四百五十五條、第七百六
    十七條之規定，請求上訴人應將系爭房屋騰空返還被上訴人
    ，及給付如主文第三項、第四項所示之租金、違約金，為有
    理由，應予准許。是原審判命上訴人給付，並依職權宣告假
    執行，並無違誤。上訴意旨指摘原判決不當，求予廢棄改判
    ，為無理由，應予駁回其上訴。
六、兩造其餘攻擊或防禦方法及未經援用之證據，經本院斟酌後
    ，認為均不足以影響本判決之結果，自無逐一詳予論駁之必
    要，併此敘明。
七、據上論結，本件上訴為無理由，依民事訴訟法第四百三十六
    條之一第三項、第四百四十九條第一項、第七十八條，判決
    如主文。
中    華    民    國  九十五  年    六    月  二十八  日
                  民事第五庭  審判長法  官  翁昭蓉
                                    法  官  陶亞琴
                                    法  官  蔡世祺
以上正本係照原本作成。
本判決不得上訴。
中    華    民    國  九十五  年    六    月  二十八  日
                                    書記官  黃媚鵑


司法院資訊處製作；財團法人民間司法改革基金會備份。
